臺北高等行政法院判決　　　　　　　　　　　　　　九十二年度訴字第五一九三號
　　　　　　　　　　　　　　　.
　　原　　　告　昇技企業有限公司
　　代　表　人　甲○○
　　訴訟代理人　乙○○
　　被　　　告　臺北市政府衛生局
　　代　表　人　張珩（局長）
　　訴訟代理人　丁○○
　　　　　　　　丙○○
右當事人間因藥事法事件，原告提起行政訴訟，本院判決如左：
    主  文
原告之訴駁回。
訴訟費用由原告負擔。
    事  實
壹、事實概要：
    緣原告昇技企業有限公司於民國（下同）九十一年十二月十一日在人間福報第十
    二版刊載非屬醫療器材之「矯正鞋墊」廣告，廣告內容載以「．．．專治：頭痛
    、頭暈、耳鳴、肩頸酸痛、手腳或背部某些部位之麻痺問題、坐骨神經痛、骨刺
    、運動傷害、腳膝疼痛、及腳部問題─如：扁平足、腳內翻、內外八字腳、Ｘ／
    Ｏ型腿等．．．請來電預約：00000000  00000000．．．養生
    工程館  美國專業醫療用矯正鞋墊中心  鞋墊網址： www.drsoles.net  地址：
    臺北市○○○路○段二五○號十一樓之五」等涉及醫療效能詞句，案經行政院衛
    生署中醫藥委員會查獲，經該署以九十二年一月九日衛署藥字第○九二○三一六
    一四○號函移被告臺北市政府衛生局處理。被告遂以九十二年一月十三日北市衛
    四字第○九二三○一八一九○○號函請臺北市大安區衛生所進行查處，嗣該所於
    九十二年一月二十八日訪談原告委任之代理人乙○○作成談話紀錄，並將調查結
    果以九十二年一月二十八日北市安衛三字第○九二三○○三七一○○號函報請被
    告核處。經被告以系爭廣告內容之產品非屬藥事法所稱之藥物，廣告內容卻刊載
    涉及醫療效能之詞句，核認原告違反藥事法第六十九條規定，爰依同法第九十一
    條第一項規定，以九十二年二月十一日北市衛四字第○九二三○六一四七○○號
    行政處分書，處以原告新臺幣（下同）六萬元罰鍰，並命違規廣告應立即停止刊
    載。原告不服，於九十二年二月二十一日以書面向被告提出異議申請復核，被告
    仍認原處分無誤，遂以九十二年三月三日北市衛四字第○九二三○九四七四○號
    函復維持原處分。原告以被告前開九十二年二月十一日北市衛四字第○九二三○
    六一四七○○號函應屬違法無效，遂向本院提起行政訴訟。
貳、兩造聲明：
一、原告聲明求為判決：
(一)、確認被告九十二年二月十一日北市衛四字第○九二三○六一四七○○號函應屬違
    法無效。
(二)、訴訟費用由被告負擔。
二、被告聲明求為判決：
(一)、駁回原告之訴。
(二)、訴訟費用由原告負擔。
參、兩造之爭點：
一、原告主張之理由：
(一)、按本件被告九十二年二月十一日北市衛四字第○九二三○六一四七○○號行政處
    分書無非以原告於九十一年十二月十一日在人間福報刊登「專業醫療用矯正鞋墊
    中心」廣告內容有「專治頭痛」等涉及誇大不實之醫療效能詞句之宣傳，故依違
    反藥事法第六十九條規定，並依同法第九十一條規定科處原告六萬元罰鍰。惟查
    ，依藥事法第六十九條規定：「非本法所稱之藥物不得為醫療效能之標示或宣傳
    。」，而同法第四條則明訂本法所稱之藥物係指藥品及醫療器材，本件原告所刊
    登之「專業醫療用矯正鞋墊中心」係為商號之名稱，既非藥品亦非醫療器材，顯
    不該當藥事法第六十九條所稱之藥物，是被告本件處分即屬無據。
(二)、次按被告前開九十二年二月十一日北市衛四字第○九二三○六一四七○○號行政
    處分與藥事法第六十九條規定不合，已如前述。而依行政程序法第六條規定：「
    行政行為應受法律及一般法律原則之拘束。」、同法第四十三條規定：「行政機
    關為行政處分或為其他行政行為應斟酌全部陳述與調查事實及證據之結果，依論
    理及經驗法則判斷事實之真偽，並將其決定及理由告知當事人。」，準此，本件
    被告認事用法顯有違誤，依行政程序法第一百十一條第七款規定為重大明顯瑕疵
    應屬違法，是本件被告上開九十二年二月十一日北市衛四字第○九二三○六一四
    七○○號行政處分自屬無效，殆無疑義。
二、被告主張之理由：
    卷查本案係行政院衛生署中醫藥委員會於九十一年十二月十一日在人間福報查獲
    刊登「專業醫療用矯正鞋墊中心」廣告，查廣告刊登之產品「專業醫療用矯正鞋
    墊」非屬藥物，惟內容刊登有「專治頭痛、頭暈、耳鳴、肩頸酸痛、運動傷害．
    ．．及腳部問題如扁平足．．．等」，涉及誇大不實醫療效能之宣傳，顯然違反
    上開規定。被告依同法第九十一條規定處分原告罰鍰六萬元整，並無違法或不當
    ，原告雖不服該項處分提起訴願，且經臺北市政府訴願審議委員會訴願決定，訴
    願駁回，本案並無原告所稱依行政程序法第一一一條七款之規定屬重大明顯瑕疵
    應屬無效，亦無違法或不當。綜上論述，原告指訴顯為事後卸責之詞，實無理由
    。
    理  由
甲、程序方面：
一、經查原告係於九十二年八月二十七日收受訴願決定書，此有送達證書（或收件回
    執）附訴願卷可稽。原告遲至同年十一月二十一日始向本院提起行政訴訟，此有
    本院加蓋於訴狀上收文戳記所載日期可考，固已逾提起撤銷訴訟之二個月法定不
    變期間（行政訴訟法第一百零六條第一項前段參照），是以本件關於訴之聲明就
    行政處分違法部分之主張，應以撤銷訴訟為法定訴訟型態，已因逾起訴期間而不
    合法，本院自無從為實體審究。惟原告另有提起確認行政處分無效訴訟，此有原
    告起訴狀及九十三年三月一日陳報狀可稽，則此部分自不受上開起撤銷訴訟起訴
    期間之限制，本院自應予以審理。
二、按「確認行政處分無效之訴訟，須已向原處分機關請求確認其無效未被允許，或
    經請求後於三十日內不為確答者，始得提起之」固為行政訴訟法第六條第二項所
    明定。又本件原告被處六萬元罰鍰，並命違規廣告應立即停止刊載後，原告不服
    ，曾於九十二年二月二十一日以書面向被告提出異議申請復核，被告仍認原處分
    無誤，遂以九十二年三月三日北市衛四字第○九二三○九四七四○號函復維持原
    處分，被告即原處分機關已就原告主張瑕疵較小之行政處分違法為否准之函覆，
    原處分機關不予允許原處分無效請求之意思已甚明顯，自無庸為求形式上原處分
    機關之確答，一再裁定駁回，殊與訴訟經濟有違，本件應認原告已有請求無效行
    政處分確答之前置行為，本件自應就本件原處分是否無效為實體審認，先此敘明
    。
乙、實體方面：
一、按行政處分具有重大明顯之瑕疵者，應屬無效，行政程序法第一百十一條第七款
    定有明文，惟行政處分是否具有重大明顯之瑕疵罹於無效，並非依當事人之主觀
    見解，亦非依受法律專業訓練者之認識能力判斷，而係依一般具有合理判斷能力
    者之認識能力決定之，其簡易之標準即係普通社會一般人一望即知其瑕疵為判斷
    標準，是本件審究之重點即在於原處分是否有一望即知之瑕疵？
二、原告昇技企業有限公司於九十一年十二月十一日在人間福報第十二版刊載非屬醫
    療器材之「矯正鞋墊」廣告，廣告內容載以「．．．專治：頭痛、頭暈、耳鳴、
    肩頸酸痛、手腳或背部某些部位之麻痺問題、坐骨神經痛、骨刺、運動傷害、腳
    膝疼痛、及腳部問題─如：扁平足、腳內翻、內外八字腳、Ｘ／Ｏ型腿等．．．
    請來電預約：00000000  00000000．．．養生工程館  美國專
    業醫療用矯正鞋墊中心  鞋墊網址：www.drsoles.net地址：臺北市○○○路○
    段二五○號十一樓之五」等涉及醫療效能詞句，以上均有剪報影本為證，被告以
    系爭廣告內容之產品非屬藥事法所稱之藥物，廣告內容卻刊載涉及醫療效能之詞
    句，核認原告違反藥事法第六十九條規定，爰依同法第九十一條第一項規定，以
    九十二年二月十一日北市衛四字第○九二三○六一四七○○號行政處分書，處以
    原告六萬元罰鍰，並命違規廣告應立即停止刊載，自無不合。
三、本件原告係主張：依藥事法第六十九條規定：「非本法所稱之藥物不得為醫療效
    能之標示或宣傳。」，而同法第四條則明訂本法所稱之藥物係指藥品及醫療器材
    ，本件原告所刊登之「專業醫療用矯正鞋墊中心」係為商號之名稱，既非藥品亦
    非醫療器材，顯不該當藥事法第六十九條所稱之藥物，是被告本件處分即屬無據
    云云。惟依原告所主張係藥事法第六十九條之法律規定適用於本件事實合法與否
    ，屬判斷原行政處分是否違法之問題，並非普通社會一般人一望即知原行政處分
    瑕疵之無效問題，此外原告又無提出其他有關原行政處分無效之主張及證據，原
    告主張本件原行政處分無效，顯無理由，應予駁回。
丙、從而，本件原告確認行政處分無效訴訟為無理由，應予駁回。
據上論結，本件原告之訴為無理由，爰依行政訴訟法第九十八條第三項前段，判決如
主文。
中　　　華　　　民　　　國　　九十三　　年　　　四　　　月　　　九　　　日
                                臺 北 高 等 行 政 法 院  第 五 庭
                                            審 判 長 法  官  張瓊文
                                                     法  官  帥嘉寶
                                                     法  官  劉介中
右為正本係照原本作成。
如不服本判決，應於送達後二十日內，向本院提出上訴狀並表明上訴理由，如於本判
決宣示後送達前提起上訴者，應於判決送達後二十日內補提上訴理由書（須按他造人
數附繕本）。
中　　　華　　　民　　　國　　九十三　　年　　　四　　　月　　　九　　　日
                                                     書記官  黃明和
